【裁判字號】    97,重訴,360
【裁判日期】    981208
【裁判案由】    拆屋還地
【裁判全文】
臺灣桃園地方法院民事判決             97年度重訴字第360號
原      告  祭祀公業吳從子旺
法定代理人  甲○○
訴訟代理人  邱永祥律師
被      告  丙○○
訴訟代理人  乙○○
上列當事人間請求拆屋還地等事件，本院於民國98年11月24日辯
論終結，判決如下：
    主  文
被告應將坐落於桃園縣楊梅鎮○○段一七三之一八地號土地上如
附圖所示編號A 面積九十六點五七平方公尺之建物拆除，並將上
開地號土地返還與原告。
被告應給付原告新台幣捌拾肆萬伍仟參佰伍拾陸元，及自九十六
年一月二十七日起至被告返還桃園縣楊梅鎮○○段一七三之一八
地號土地之日止，按年給付原告新台幣陸萬柒仟玖佰柒拾貳元。
訴訟費用由被告負擔。
本判決第一項於原告以新台幣玖拾柒萬元供擔保後得假執行。本
判決第二項於原告以新台幣參拾貳萬柒仟元供擔保後得假執行。
    事  實  及  理  由
一、按於「祭祀公業條例」施行後，祭祀公業尚未登記為法人者
    ，應按非法人團體之例，載為「某祭祀公業」，並列管理人
    為其法定代理人。又訴訟已繫屬於法院者，關於當事人之記
    載，如係以管理人自己名義為祭祀公業任訴訟當事人之方式
    記載，祇須當事人欄內予以改列，藉資更正，不生當事人能
    力問題。此皆有最高法院97年度第2 次民事庭會議決議可參
    。而原告雖本以原告甲○○即祭祀公業吳從子旺之管理人提
    起本件訴訟，惟於本院審理中，以祭祀公業尚未登記為法人
    為由，當庭變更原告為祭祀公業吳從子旺，並列明法定代理
    人甲○○（見本院卷第293 頁），揆之前開決議內容，原告
    上開變更僅為更正事實上之陳述，亦不影響其當事人能力，
    合先敘明。
二、原告主張：
    緣坐落於桃園縣楊梅鎮○○段第一七三之一八地號土地（下
    稱系爭土地），面積104 平方公尺，為原告所有，而被告向
    原告承租系爭土地，供其建築房屋使用。又因原告公業乃係
    常行慈善之團體，名下財產眾多，且係以收取租金為從事慈
    善活動之主要經費來源，土地承租戶即達百戶以上，因此為
    管理公業之財產，乃仿公家機關訂定一定之制度，對全體承
    租戶皆一同適用，其中就租金之計算方式本係按土地公告現
    值百分之9 計算年租金，嗣因近20年來土地之公告現值不斷
    調漲，原告為顧及承租人之負擔，乃主動將年租金全面調降
    為按申報地價之百分之9 計算。而兩造間雖未訂有書面之租
    賃契約，惟上開租金之計算方式，於原告收租帳冊中及所出
    具繳納租金之收據上，皆有明確記載年租金為申報地價之百
    分之9 ，且亦為大部分之承租人多年來所遵循。詎被告自民
    國80年起即未依約繳納租金，僅於89年至94年間，每年各繳
    納新台幣（下同）20,000元，共計120, 000元外，即未繳納
    租金，至96年初已積欠原告租金達845,356 元。而原告已於
    96 年1月9 日以楊梅郵局第18號存證信函通知被告繳納租金
    未獲置理，遂於同年1 月25日再以楊梅郵局第99號存證信函
    終止租賃契約，並請求被告將上開土地恢復原狀，返還與原
    告，然被告於96年1 月26日收受該存證信函後，仍不予理會
    ，原告基於無奈僅得提起本件訴訟。又被告於96年1 月26日
    兩造之租賃契約終止後，仍繼續非法占用系爭土地，致原告
    無法就系爭土地為使用收益，已致生損害於原告，原告不論
    本於侵權行為或不當得利之法律關係，均得請求被告給付相
    當於租金之不當得利或賠償。爰依民法第455 條租賃物返還
    請求權、民法第767 條所有物返還請求權之規定請求被告拆
    屋還地暨依同法第184 條第1 項侵權行為、第179 條不當得
    利之規定，請求被告除給付前所積欠之租金外，並自96年1
    月27日起至拆屋還地日止，按年給付相當於租金之不當得利
    或賠償。並聲明：除供擔保金額外，餘如主文所示。
三、被告則以：
    被告確係向原告承租土地，供作建築房屋之用，於96年1 月
    間曾先後收受原告所發之催告給付租金及終止租賃契約之存
    證信函，且就兩造之租賃契約約定，年租金為申報地價之百
    分之9 ，另自80年起即未依約繳納租金，迄今尚積欠原告租
    金共計845,356 元等情皆不爭執。然被告現雖願意依約給付
    將來之租金，惟無資力支付前所積欠之租金。並聲明：原告
    之訴駁回。
四、經查：
（一）原告主張坐落桃園縣楊梅鎮○○段第一七三之一八地號土
      地為其所有，被告向其承租系爭土地，並在其上搭建如附
      圖所示編號A 面積96.57 平方公尺之加強磚造2 層樓建物
      ，而被告並自80年1 月起至96年1 月止，僅繳納120,000
      元租金，尚積欠原告租金845,356 元等情，業經原告提出
      系爭土地之土地登記謄本、地價第二類謄本、原告租金帳
      冊及租金計算書等為證（見本院卷第7 頁、第99至112 頁
      、第283 頁），並經被告自認屬實，復據本院履勘現場，
      製有勘驗筆錄乙份及囑託桃園縣楊梅地政事務所製有土地
      複丈成果圖在卷可稽，堪信為真實。則原告請求被告給付
      積欠之租金845,356 元，當有理由。
（二）按「承租人租金有遲延者，出租人得定相當之期限，催告
      承租人支付租金，如承租人於其期限內不為支付，出租人
      得終止租約。租賃物為房屋者，遲付租金之總額，非達二
      個月之租額，不得依前項之規定終止契約。其租金約定於
      每期開始時支付者，並應於遲延給付逾二個月時，始得終
      止契約。租用建築房屋之基地，遲付租金之總額，達二年
      之租額時，適用前項之規定」民法第440 條固有明文。惟
      土地法於35年5 月29日修正公布實施時，其第103 條規定
      ：「租用建築房屋之基地，非因左列情形之一，不得收回
      ：一、契約年限屆滿時。二、承租人以基地供違反法令之
      使用時。三、承租人轉租基地於他人時。四、承租人積欠
      租金額，除以擔保現金抵償外，達二年以上時。五、承租
      人違反租賃契約時。」是於上開土地法公布施行後，依特
      別法優於普通法之原則，於租用建築房屋之基地之情形，
      非有該法第103 條所列各款情形之一者，出租人不得終止
      租約。而系爭土地於83年至95年申報地價均為每平方公尺
      7,262 元，此有原告提出系爭土地之地價第二類謄本為憑
      （見本院卷第99頁），因而兩造所約定之年租金應為67,
      972 元（104 平方公尺×7,262 元×百分之9 ＝67,972元
      ），則系爭土地之2 年租金總額應為135,944 元（67,972
       元 ×2 ＝135,944 元），而被告自80年至96年1 月時止
      ，積欠之租金已達845,356 元，已如前述，因此被告即已
      符合土地法第103 條第4 款之規定，原告因而得以終止兩
      造之租賃約。再原告先於96年1 月9 日以楊梅郵局第18號
      存證信函催告被告給付租金，並於96年1 月22日至被告住
      處收取租金未果，遂於96年1 月25日再以楊梅郵局第99號
      存證信函終止兩造之租賃契約，被告並於同年1 月26日收
      受該存證信函等情，皆為被告所不爭執，並有存證信函影
      本2 份在卷可稽（見本院卷第13、14頁），則被告既已積
      欠原告租金達2 年租金總額以上，並經原告催告給付仍未
      給付，而原告再向被告為終止租約之意思表示並經被告受
      領，則兩造之租賃契約業於96年1 月26日終止，堪以認定
      。
（三）次按「承租人於租賃關係終止後，應返還租賃物。租賃物
      有生產力者，並應保持生產狀態，返還出租人。」、「所
      有人對於無權占有或侵奪其所有物者，得請求返還之。對
      於妨害其所有權者，得請求除去之。有妨害其所有權之虞
      者，得請求防止之。」民法第455 條、第767 條分別定有
      明文。而兩造之租賃契約既已終止，則被告已無合法權源
      繼續占用系爭土地，因此原告依上開規定請求被告拆除地
      上物並將系爭土地返還與原告，當屬有據。
（四）末按「無法律上之原因而受利益，致他人受損害者，應返
      還其利益，依其利益之性質不能返還者，應償還其價額。
      」民法第179 條、第181 條但書分別定有明文，而無權占
      有他人土地，可能獲得相當於租金之利益為社會通常之觀
      念（最高法院61年台上字第1695號判例要旨參照）。另「
      因故意或過失，不法侵害他人之權利者，負賠償責任。」
      民法第184 條第1 項前段亦有明文規定。則兩造前既有租
      賃關係，且租金約定為67,692元，而於租賃契約終止後，
      被告仍繼續占用系爭土地，使被告受有不需給付租金67,6
      92元即得使用系爭土地之利益，而原告受有未收取租金67
      ,692元之損害，且原告之損害與被告所得之利益間具有因
      果關係。另被告故意無權占有系爭土地，亦使被告遭受無
      法收取租金之損害，且被告之行為與原告所受之損害間亦
      具有因果關係，則原告主張依不當得利、侵權行為等法律
      關係請求被告給付自租賃契約終止後之翌日即96年1 月27
      日起至被告拆除系爭土地上之建物，並返還系爭土地之日
      止，按年給付67,692元，均屬有據。
（五）又「有無資力償還，乃係執行問題，不得據為不負履行義
      務之抗辯。」，此有最高法院19年上字第1733號判例可參
      ，被告雖以其無力清償系爭積欠之租金債務云云，惟揆諸
      上開判例，此要非得據為解免被告所負擔租金給付義務之
      事由，是以被告此部分抗辯，洵無足採。
五、綜上所述，原告本於民法第767 條、第455 條、第179 條及
    第184 條等規定，請求被告將坐落系爭土地如附圖所示A 部
    分之建物拆除，並將土地返還原告；並給付所積欠租金845,
    356 元及自96年1 月27日起至被告返還系爭土地之日止，按
    年給付原告67, 692 元，為有理由，應予准許。又原告陳明
    願供擔保請准宣告假執行，經核無不合，爰酌定相當之擔保
    金額准許之。
六、本件事證已臻明確，兩造其餘攻擊防禦之方法，核與判決之
    結果不生影響，無庸逐一論究，併此敘明。
七、據上論結，原告之訴有理由，依民事訴訟法第78條、第390
    第2 項，判決如主文。
中    華    民    國    98    年    12    月     8    日
                  民事第二庭 審判長法  官  劉克聖
                                   法  官  張金柱
                                   法  官  陳彥年
以上正本係照原本作成。
如對本判決上訴，須於判決送達後20日內向本院提出上訴狀。
中    華    民    國    98    年    12    月     8    日
                                   書記官  劉霜潔

司法院資訊處製作；財團法人民間司法改革基金會備份。
